【裁判字號】    96,重訴,134
【裁判日期】    980227
【裁判案由】    返還租賃物等
【裁判全文】
臺灣桃園地方法院民事判決             96年度重訴字第134號
原      告  堯峰股份有限公司
法定代理人  甲○○
原      告  戊○○
訴訟代理人  庚○○
            辛○○
上2 人共同
訴訟代理人  謝清昕律師
複  代理人  林宗竭律師
            劉育志律師
被      告  群德股份有限公司
法定代理人  丁○○
訴訟代理人  江松鶴律師
複  代理人  蔡榮德律師
上開當事人間請求返還租賃物等事件，本院於民國98年2 月5 日
言詞辯論終結，判決如下：
    主  文
原告之訴及假執行之聲請均駁回。
訴訟費用由原告負擔。
    事實及理由
壹、程序部分：
一、按當事人得以合意定第一審管轄法院。但以關於由一定法律
    關係而生之訴訟為限。前項合意，應以文書證之，民事訴訟
    法第24條定有明文。查兩造簽定之經營管理租賃合約書（下
    稱系爭合約書）第25條載明：本合約各當事人間，就本合約
    約定事項所為之爭執應以桃園地方法院為第一審管轄法院等
    語，本件原告復主張依系爭合約書之租賃法律關係，請求被
    告給付租金及違約金等，足認本件係就租賃之法律關係涉訟
    ，揆諸首揭規定，本院自有管轄權，合先敘明。
二、按訴狀送達後，原告不得將原訴變更或追加他訴。但請求之
    基礎事實同一者，不在此限。民事訴訟法第255 條第1 項但
    書第2 款定有明文。次按所謂請求之基礎事實同一，係指變
    更或追加之訴與原訴之主要爭點有其共同性，各請求利益之
    主張在社會生活上可認為同一或關連，而就原請求之訴訟及
    證據資料，於審理繼續進行在相當程度範圍內具有同一性或
    一體性，得期待於後請求之審理予以利用，俾先後兩請求在
    同一程序得加以解決，避免重複審理，進而為統一解決紛爭
    者，即屬之，此有最高法院95年度台上字第1573號判決可資
    參照。本件原告起訴聲明原為(一)被告應將門牌號碼：桃園縣
    中壢市○○路○ 段316 號之建築物全棟（下稱系爭建物）及
    坐落桃園縣中壢市○○段第1724、1725、1726、1727、1728
    、1729、1730、1731地號共8 筆土地（下稱系爭土地）返還
    與原告堯峰股份有限公司（下稱堯峰公司）。(二)被告應自起
    訴狀繕本送達之翌日起至返還系爭建物及土地之日止，按月
    給付原告堯峰公司新台幣（下同）2,000,000 元。(三)被告應
    將全民健康保險特約醫事機構－華揚醫院（代號：00000000
    0） 負責人變更為原告戊○○，並偕同辦理全民健保諸項保
    險歸還原告戊○○之手續。(四)被告應給付原告戊○○10,000
    ,000 元 ，及自起訴狀繕本送達之翌日起至清償日止，按年
    息百分之5 計算之利息。嗣於民國96年10月5 日具狀追加被
    告應給付原告30,900,000元，及自追加起訴狀繕本送達之翌
    日起至清償日止，按年息百分之5 計算之利息。查原告起訴
    係主張被告未依約給付租金，經其向被告催告後，被告仍未
    履行，其遂向被告終止兩造間之租賃關係，並依租賃物返還
    請求權、系爭合約書第13條、第22條等規定，聲明請求上述
    (一)至(四)，而追加聲明部分則係就被告之前積欠租金部分提出
    請求，故原訴與追加之訴間有相當之關連性，且原訴之證據
    資料得於追加之訴審理時予以利用，揆諸前開規定，可認原
    訴與追加之訴之請求基礎事實係屬同一，原告所為訴之追加
    ，於法有據，應予准許。又原告於本院審理中再將聲明變更
    為(一)被告應自起訴狀繕本送達之翌日起至返還系爭建物及土
    地之日止，按月給付原告2,000,000 元。(二)被告應給付原告
    10,000,000元，及自起訴狀繕本送達之翌日起至清償日止，
    按年息百分之5 計算之利息。(三)被告應給付原告30,900,000
     元 ，及自追加起訴狀繕本送達之翌日起至清償日止，按年
    息百分之5 計算之利息（參見本院卷二第55至56頁、第78頁
    、第231 頁）。其變更聲明部分，經核與前揭規定相符，應
    予准許，合先敘明。
貳、實體部分：
一、本件原告主張：
  (一)被告於89年10月9 日與原告簽定系爭合約書，約定租賃標的
    物為系爭建物及土地，雙方約定租賃期間自90年1 月1 日起
    至97年8 月31日止，每月租金為2,000,000 元。惟簽約後，
    被告自92年1 月起即未依約如數給付每月2,000,000 元之租
    金：其中92年1 月至12月間，每月僅支付租金1,300,000 元
    ，93年1 月迄今，每月僅支付租金1,500,000 元，被告自92
    年1 月起至96年9 月止，積欠之租金合計有30,900,000元（
    計算式：8,400,000 ＋6,000,000 ＋6,000,000 ＋6,000,00
    0 ＋4,500,000） 。經其屢次向被告催討，被告均置之不理
    ，爰依民法第440 條規定及系爭合約書第13條約定，以本件
    訴訟之提起，作為終止兩造租賃關係之意思表示，被告應將
    上述積欠租金給付原告。又兩造間之租賃關係既已終止，被
    告占有系爭租賃物，即屬無權占有，被告受有相當於租金之
    不當得利，致原告受有損害，依民法第179 條規定，被告應
    自起訴狀繕本送達之翌日起至返還系爭建物及土地之日止，
    按月給付原告2,000,000 元。另被告未依約按月如數支付租
    金，依系爭合約書第22條約定，原告自得請求被告支付10,0
    00,000元之懲罰性違約金。爰依系爭合約書、不當得利之法
    律關係，聲明求為判決1.被告應自起訴狀繕本送達之翌日起
    至返還系爭建物及土地之日止，按月給付原告2,000,000 元
    。2.被告應給付原告10,000,000元，及自起訴狀繕本送達之
    翌日起至清償日止，按年息百分之5 計算之利息。3.被告應
    給付原告30,900,000元，及自追加起訴狀繕本送達之翌日起
    至清償日止，按年息百分之5 計算之利息。，並陳明願供擔
    保，請准宣告假執行。
  (二)原告戊○○於每月退款500,000 元租金並酌算遲延返還之利
    息與被告，係給與華揚醫院前院長丙○○之退股金，而非退
    還之租金。至於丁○○於91年9 月16日寄與戊○○之存證信
    函僅係丁○○單方面之陳述，戊○○沒有同意調降租金。又
    被告提出自92年至96年間由被告及訴外人黃錦富所簽收之單
    據，前揭單據係由訴外人華揚醫院、吳震宇、丁○○及被告
    群德公司所為之給付，僅係單純之收據證明，亦可作為被告
    自認僅支付每月租金不足約定之2,000,000 元，並非代表原
    告有同意被告調降租金。
  (三)兩造係於89年10月9 日簽訂系爭合約書，而戊○○係於89年
    7 月28日第一次幫忙支付丙○○退股金，退股金支付在先，
    簽約在後，可見被告所述不實。又原告若已於89年中同意降
    租為每月1,500,000 元，為何被告90年、91年仍然給付予原
    告每月租金2,000,000 元，兩造間更無另訂書面協議減租，
    此舉顯與一般社會觀念及經驗法則相悖，足認89年中原告並
    未同意降租至每月1,500,000 元。
二、被告則抗辯：
  (一)被告於89年間經原告之同意，將系爭合約書之租金調降為每
    月1,500,000 元，原告戊○○並於每月退還500,000 元租金
    ，且酌計遲延返還之利息與被告。嗣於91年間，因整體醫療
    環境更加惡化，經被告法定代理人丁○○、華揚醫院副院長
    己○○、顧問乙○○於被告辦公室與原告戊○○協商後，雙
    方協議92年度之租金再調降為每月1,300,000 元。其後，93
    年度至96年度之租金，則因原告戊○○之要求，再調回每月
    1,500,000 元，被告已依約由華揚醫院以及被告法定代理人
    丁○○簽發支票支付租金完畢，被告並無任何違約及遲延給
    付之情事，原告自無權終止租約或請求30,900,000元之欠繳
    租金。又系爭合約書之租賃期限至97年8 月31日為止，被告
    既無違約，則租賃關係尚屬有效存在，原告即無權請求被告
    給付不當得利及懲罰性違約金。
  (二)答辯聲明：
   1.原告之訴及假執行之聲請均駁回。
   2.如受不利之判決，願供擔保，請准宣告免為假執行。
三、本院之判斷：
  (一)原告主張兩造於89年10月9 日簽定系爭合約書，約定租賃標
    的物為系爭建物及土地，租賃期間自90年1 月1 日起至97年
    8 月31日止，每月租金為2,000,000 元。而被告自92年1 月
    起至同年12月止，每月支付原告租金1,300,000 元，自93年
    1 月至96年9 月止，每月支付原告租金1,500,000 元等情，
    業據其提出與所述相符之系爭合約書影本1 件為證（參見本
    院卷一第9 至12頁），被告對此亦不爭執，並有被告提出之
    租金支票簽收明細影本5 紙附卷可佐（參見本院卷一第78至
    82頁），是原告此部分主張堪信為真實。
  (二)原告復主張其從未同意被告調降租金，而被告自92 年1月起
    至96年9 月止，積欠之租金合計有30,900,000元，其遂向被
    告終止兩造間之租賃關係，並請求被告給付上述積欠租金、
    10,000,000元違約金及自租約終止後按月計付2,000,000 之
    不當得利等語，惟被告否認伊有違約之情事，並執前詞置辯
    。茲本件所應審究者為兩造在簽約後有無調降租金之合意。
  (三)原告主張戊○○於每月退款500,000 元租金並酌算遲延返還
    之利息與被告，係給與華揚醫院前院長丙○○之退股金，而
    非退還被告租金云云，為被告所否認。
  1.經查，丙○○係與丁○○及訴外人己○○、乙○○等共12人
    合夥於系爭建物投資經營華揚醫院，並為合夥股東之一，戊○○僅為合夥投資上開標的所在之系爭建物出租人，嗣丙○○因故離職退股，然就入股金、退職金等均係依照丙○○前
    與丁○○於合夥契約約定而為，與戊○○無涉，此有協議書
    影本1 件在卷可稽（參見本院卷二第97至101 頁）。則丙○○退股金多少、合夥關係是否終結此等本應由合夥人間決議
    處理。而戊○○既僅單純為系爭建物之出租人，既非該合夥
    契約內華揚醫院合夥人之一，就合夥經營所得亦未能參與分
    配，又不影響租金數額，戊○○豈有僅憑丁○○電話告知醫
    院經營困難，未加查證，即主動分擔丙○○退股金一半之可
    能，此與常理已有相違。參以原告自陳其退還被告之款項數
    額合計有15,500,000元（參見本院卷二第232 頁），扣除原
    告所謂重複給付被告之1,000,000 元，仍有14,500,000元，
    核與被告所提出原告自89年7 月起至91年12月止按月退款紀
    錄所載金額14,500,000元相符（參見本院卷二第93頁），佐
    以原告按月退款期間長達2 年又5 個月，原告並按票期不同
    另支付利息，果若原告支付金錢之目的係代丁○○支應退股
    金，有何另行計付利息，甚於退款已達12,000,000元後，仍
    續行撥付款項多達2,500,000 元之必要。原告雖主張上開款
    項其中12,000,000元是退股金，剩餘3,500,000 元係丁○○
    有時告知其醫院不好做，要其補貼一點云云。然查，原告自
    92年11月27日起即數次發函向被告催討積欠租金，並在函文
    中提及其經濟狀況不佳，則原告焉有可能再同意補貼被告上
    述款項。況原告係按月退款與被告，而其從未發函告知被告
    其願意額外補貼被告一事，被告又如何能知悉每筆款項之用
    途，足見原告此部分主張顯係臨訟編纂之詞，不足採信。
  2.次查，戊○○於90年6 月20日寄與被丁○○之書函中記載：
    來信收悉，收據已收到，謝謝你！謝謝你如此辛勞幫我經營
    醫院，心中無限感激。茲寄上六月份還款及利息共512,000
    元等語（參見本院卷一第67頁），由上開內容觀之，原告並
    未提及上述還款係屬償還被告為其代墊之丙○○退股金。況
    原告於該書函中復明確指明是六月份之還款及利息，足見原
    告應係針對被告於六月份所溢付原告之款項所為之退款，而
    非一般定期還款，嗣原告於90年8 月20日、同年9 月24日、
    91年8 月2 日、同年9 月2 日、同年11月5 日寄予被告之書
    函中亦為上述相同方式記載（參見本院卷一第69至73頁），
    是被告抗辯原告按月退款係退還部分租金云云，尚非無據。
  3.再者，丁○○於91年9 月16日寄予戊○○之書函中記載：為
    求永續經營，創造雙贏局面，我個人建議租金調整勢在必行
    ，幅度由現行的每月1,500,000 元降到1,000,000 元等語（
    參見本院卷一第75頁），戊○○則於同年10月2 日回覆丁○○之內容略以：在這四年當中，房租恐怕很難再調降等語（
    參見本院卷第76頁），由此可知，戊○○並未否認丁○○所
    稱當時之租金已調降為1,500,000 元，僅表示不同意丁○○
    所要求將該租金數額再次調降為1,000,000 元，參以戊○○
    於91年11月26日發函與丁○○之書函中記載：至於你電話中
    所提降房租一事，因為去年才大幅調降，今年要再降，恐怕
    有困難等語（參見本院卷二第17頁），益證原告主張兩造簽
    約後從未調降過租金云云，並不實在。至於原告雖主張所謂
    「去年才大幅調降」係指租金數額遠低於其將系爭建物及土
    地出租予吳震宇之租金額云云，然查，兩造係於89年10月9
    日簽訂系爭合約書，則原告於91年11月26日寄發上開書函之
    去年（即90年）仍在兩造間之租賃關係存續中，原告復謂本
    件簽約後曾未調降過租金，則原告之上開主張顯與事實不合
    。況原告與吳震宇間所簽訂租約之租金數額為何與系爭合約
    書並無關連，原告又豈能以與另一租約所定租金數額與系爭
    合約書比較之結果作為拒絕丁○○之調降租金請求，是原告
    此部分主張與常情有違，並不足採。
  4.原告主張被告提出自92年至96年間由被告及訴外人黃錦富所
    簽收之單據，前揭單據係由訴外人華揚醫院、吳震宇、丁○○及被告群德公司所為之給付，僅係單純之收據證明，亦可
    作為被告自認僅支付每月租金不足約定之2,000,000 元，並
    非代表原告有同意被告調降租金云云。然查，證人乙○○到
    庭證稱：（是否知道華陽醫院與原告公司的92年租金為何會
    變更1,300,000 元？）因為當時醫療產業狀況不好，所以我
    與證人賴楊仁與戊○○談論，請對方考量當時狀況降低租金
    。（你是否知道華揚醫院與原告公司93到96年租金降低為1,
    500,000 ？）我知道，因為在內部管理會議開會時有提到將
    租金1,300,000 元再調為1,500,000 元。當時是己○○與丁○○負責處理，但是談的詳細內容，我不清楚。（己○○、
    丁○○與戊○○之間，究竟對合意調降租金有無共識或書面
    紀錄，你是否清楚？）有給付事實。但我沒有看過任何紀錄
    。我只有參與將租金調降為1,300,000 元那ㄧ次，至於在調
    成1,500,000 元該次，我生病沒有在場。（調降租金為1,30
    0,000 元該次除了你以外，有何人在場？）我，戊○○、丁○○、己○○。只有口頭協議等語（參見本院卷一第249 至
    250 頁）。證人己○○亦到庭證稱：（是否知道華揚醫院與
    原告公司的92年租金為何會變更1,300,000 元？）之前租金
    為每月1,500,000 元，但一直向原告戊○○反應說經營狀況
    不好，希望可以調降，丁○○希望降成1,000,000 元，但是
    談論的結果，就是將租金降成1,300,000 元。（你是否知道
    華揚醫院與原告公司等93到96年租金調成為1,500,000 元？
    ）因為92年降成1,300,000 元時，92年底時戊○○就向丁○○表示無法接受1,300,000 元，所以又調成1,500,000 元。
    （92年租金租金調降為1,300,000 元時，是何時協談，有幾
    人參與？）是在91年底時，在董事長丁○○另一間公司的辦
    公室內，當時在場的人為我；丁○○、戊○○，乙○○，但
    是並沒有簽立書面，因我們是長期租賃關係等語（參見本院
    卷一第251 頁）。依乙○○及己○○之證詞，可知兩造間曾
    有數次調整租金之協議，且被告事後均依該協議內容履行，
    否則被告於92年間係給付原告每月1,300,000 元，若非原告
    要求將租金調漲為1,500,000 元，被告又何須自93年1 月起
    按月給付原告與系爭合約書仍不相符之租金1,500,000 元，
    足見乙○○及己○○之上開證詞應屬可採。至於原告主張乙○○及己○○與被告關係密切，有偏頗之虞，且戊○○於91
    年5 月8 日出國，迄至92年1 月2 日才返台，其不可能於91
    年底與丁○○等人商談調整租金事宜云云，然乙○○及己○○之證述與兩造間往來之上開書函內容相互吻合，自難認乙○○及己○○有何偏頗被告之情事。又己○○係於96年11月
    22 日 出庭作證，距兩造協商調整租金事宜已有一段時日，
    衡情己○○在答覆上述日期時自難苛求相當準確，況戊○○
    於92 年1月2 日間即已返台，核與己○○所證述之91年底亦
    不甚遠，是原告此部分主張亦非可採。
  5.原告另主張兩造係於89年10月9 日簽訂系爭合約書，而戊○○係於89年7 月28日第一次幫忙支付丙○○退股金，退股金
    支付在先，簽約在後，可見被告所述不實。又原告若已於89
    年中同意降租為每月1,500,000 元，為何被告90年、91年仍
    然給付予原告每月租金2,000,000 元，兩造間更無另訂書面
    協議減租，此舉顯與一般社會觀念及經驗法則相悖，足認89
    年中原告並未同意降租至每月1,500,000 元云云。惟查，戊○○僅單純為系爭建物之出租人，既非華揚醫院合夥人之一
    ，就合夥經營所得亦未能參與分配，又不影響租金數額，戊○○豈有僅憑丁○○電話告知醫院經營困難，未加查證，即
    主動分擔丙○○退股金一半之可能，此與常理有違。又兩造
    及吳震宇之繼承人（即王豐惠、吳佩芝、吳承翰、吳承寰）
    於89年10月9 日曾簽立1 份經營管理租賃合約權利讓與協議
    書，其上記載：甲（即戊○○）、丙（吳震宇之繼承人）合
    意將前於85年7 月3 日簽署（85年9 月1 日生效）之經營管
    理租賃合約書上之權利義務分別讓與乙（即堯峰公司）、丁
    方（即本件被告）乙事，合意訂立協議如下，以資共同遵守
    等語（參見本院卷二第64頁），參以原告前於85年9 月1 日
    將系爭建物及土地出租與吳震宇，有醫院經營管理租賃合約
    書1 件可佐（參見本院卷二第30至35頁），且系爭建物及土
    地早於85年12月20日即作為經營華揚醫院使用，有該院基本
    資料1 份可佐（參見本院卷一第313 至314 頁），被告復陳
    稱原告所退還之款項係轉入華揚醫院之帳戶內，則原告自89
    年7 月起開始陸續退款與華揚醫院，即無不合。此外，本件
    租賃期間長達7 年，可見兩造間有長期合作關係，基於彼此
    互信基礎，兩造自有可能以口頭協議方式變更租約內容，且
    依上開卷內資料以觀，原告確曾有與被告協商調整租金事宜
    ，故不得單憑兩造間未另定書面文件，即率予認定兩造間不
    可能有調整租金之約定，是原告之上開主張，委無可採。
  (四)綜上所述，原告主張被告自92年1 月起至96年9 月止，積欠
    之租金合計30,900,000元等節，為不足採。原告復以被告積
    欠租金為由，主張於本件訴訟提起時為終止兩造租賃關係之
    意思表示，於法即無所據。又兩造間之租賃關係於97年8 月
    31日租期屆滿前均未經原告合法終止，被告占有系爭租賃物
    ，即非無權占有，原告自無從向被告請求相當於租金之不當
    得利，另被告既未違約，則原告依系爭合約書第22條約定，
    請求被告支付10,000,000元之懲罰性違約金，亦屬無據。從
    而，原告依系爭合約書、不當得利之法律關係，請求1.被告
    應自起訴狀繕本送達之翌日起至返還系爭建物及土地之日止
    ，按月給付原告2,000,000 元。2.被告應給付原告10,000,0
    00元，及自起訴狀繕本送達之翌日起至清償日止，按年息百
    分之5 計算之利息。3.被告應給付原告30,900,000元，及自
    追加起訴狀繕本送達之翌日起至清償日止，按年息百分之5
    計算之利息，均無理由，應予駁回。原告之訴既經駁回，其
    假執行之聲請亦失所附麗，應併予駁回。
四、本件事證已臻明確，兩造其餘主張陳述及其攻擊防禦方法，
    經審酌與本判決結果不生影響，不再一一論述。
五、據上論結，本件原告之訴為無理由，依民事訴訟法第78條，
    判決如主文。
中    華    民    國    98    年    2     月    27    日
                  民事第一庭    法  官  林哲賢
上為正本係照原本作成。
如對本判決上訴，須於判決送達後20日內向本院提出上訴狀
中    華    民    國    98    年    2     月    27    日
                                書記官  羅美英


司法院資訊處製作；財團法人民間司法改革基金會備份。
